最高法院刑事判決　　　　　　九十六年度台上字第七五八一號
上　訴　人　甲○○
　　　　　　乙○○
上列上訴人等因違反毒品危害防制條例等罪案件，不服台灣高等
法院台南分院中華民國九十六年十月三十一日第二審更審判決（
九十六年度上更(一)字第三二五號，起訴案號：台灣嘉義地方法院
檢察署九十五年度偵字第三六０三、三六０四號），提起上訴，
本院判決如下：
    主  文
原判決關於販賣第一級毒品部分均撤銷，發回台灣高等法院台南
分院。
其他上訴駁回。
    理  由
一、發回（即販賣第一級毒品）部分：
本件原判決撤銷第一審關於上訴人甲○○、乙○○共同販賣第一
級毒品部分科刑之判決，經比較刑法新舊規定後，適用修正前刑
法連續犯規定，改判仍均論處上訴人二人共同連續販賣第一級毒
品罪刑（乙○○為累犯）。固均非無見。
惟查：(一)、有罪判決書之事實一欄，為判斷其適用法令當否之準
據，法院應將依職權認定與論罪科刑有關之事實，翔實記載，然
後於理由內逐一說明其憑以認定之證據，並使事實認定與理由說
明，互相適合，方為合法。倘事實認定與理由說明，不相一致，
或事實與理由欄內之記載，前後齟齬，按諸刑事訴訟法第三百七
十九條第十四款後段規定，均屬判決理由矛盾之當然違背法令。
原判決於理由貳、二、(一)內係以證人蔡永復於警詢證稱曾向甲○
○購買海洛因六次，第一次是民國九十四年十一月十日十四時在
嘉義縣朴子市○○○路長庚醫院前7-11便利商店前以一千元（新
台幣，下同）購買一小包，第二、三次是九十四年十一月二十三
日七時及十三時在同地點分別以一千至二千元購買一小包等語，
資為認定上訴人二人確有共同販賣第一級毒品犯罪論據之一。然
原判決「附表」乃屬其認定事實之一部，依其附表(一)編號一所載
，蔡永復於九十四年十一月二十三日先後在嘉義縣朴子市長庚醫
院7-11便利商店前，向上訴人二人購買海洛因之價格分別為二千
五百元、一千元，此與所引蔡永復上開警詢之供述不相符合，而
有證據上理由矛盾之違法。又原判決於說明上訴人二人共同販賣
毒品之理由內，關於販賣海洛因部分，係援引九十四年十一月十
三日十時十四分十秒甲○○與蔡永復關於買受海洛因，及同日十
時十四分四十五秒上訴人二人關於交付海洛因予蔡某之電話通聯
，資為不利於上訴人二人論據之一。然原判決附表(一)，其編號一
部分並未認定上訴人二人有於九十四年十一月十三日售賣海洛因
予蔡永復情事，是原判決該部分事實認定與其理由之論敘不相一
致，有判決理由矛盾之違誤。(二)、有罪之判決書，應記載認定犯
罪事實所憑之證據及其認定之理由，刑事訴訟法第三百十條第一
款定有明文，而認定事實所憑之證據，須確實存在，就該卷宗內
不難考見者，始克當之，倘判決書內所記載之證據，與卷內筆錄
或證物之內容不相適合，則其判決之根據，實際上並不存在，自
屬採證違法。原判決理由係以證人黃昭明於警詢雖稱向甲○○購
買海洛因二次，九十四年十二月中旬及十二月底分別以一千元、
三千元購買一包，地點在朴子市牛挑灣公墓旁等語，但依雙方電
話通聯顯示黃昭明買受海洛因之時間應為九十四年十一月二十日
及同年十二月十四日，詳如其附表(一)編號二所示，因認上訴人二
人係於該附表(一)編號二所示時、地，共同販賣海洛因予黃昭明。
而依該附表(一)編號二所載，黃昭明於九十四年十一月二十日購某
海洛因三千元，其備註欄（即相關通訊監察內容）則以括弧註明
其出處係同上（即0000000000號）警卷第一０六頁。
然稽諸該0000000000號警卷第一０六頁通訊監察譯文
表之記載，並無黃昭明於九十四年十一月二十日向上訴人二人洽
購海洛因之相關電話通聯資料。是原審以卷內無從考見之證據，
資為判決之基礎，採證自屬違背證據法則。(三)、依九十二年二月
六日修正公布，同年九月一日起施行之刑事訴訟法第一百五十九
條之三規定，被告以外之人於審判中有死亡身心障礙致記憶
喪失或無法陳述滯留國外或所在不明而無法傳喚或傳喚不到
到庭後無正當理由拒絕陳述之任一情形，而其前於檢察事務官、
司法警察官或司法警察調查中所為陳述，經證明具有可信之特別
情況，且為證明犯罪事實之存否所必要者，得為證據。是依該條
規定，被告以外之人於檢察事務官、司法警察（官）調查時所為
審判外陳述，係屬傳聞證據，依同法第一百五十九條第一項規定
，本無證據能力，必因其嗣於審判中有上開實際不能到庭，或到
庭不能（願）陳述，以接受交互詰問情形，而其先前審判外之陳
述具備「可信性」及「必要性」二要件，始例外得認為有證據能
力。其中所謂「具有可信之特別情況」，係屬「信用性」之證據
能力要件，而非「憑信性」之證據證明力，法院自應就其陳述當
時之原因、過程、內容、功能等外在環境加以觀察，以判斷其陳
述，是否出於「真意」、有無違法取供等，其信用性已獲得確定
保障之特別情況，加以論斷說明其憑據。而所稱「為證明犯罪事
實存否所必要者」，係指就具體個案案情及相關卷證判斷，為發
現實質真實目的，認為除該項審判外之陳述外，已無從再就同一
供述者，取得與其上開審判外陳述之相同供述內容，倘以其他證
據代替，亦無從達到同一目的之情形而言。原判決於理由內係以
證人蔡永復已於九十五年二月十六日死亡，渠警詢連同不利自身
之施用毒品之陳述，係出於自由意志，復有可稽其係自然發言之
客觀通訊監聽紀錄足憑，因認渠警詢之審判外陳述具有可信之特
別情況，且為證明本案犯罪事實存否所必要，依上開修正刑事訴
訟法規定，應具有證據能力。然該證人警詢陳述內容是否有通訊
監察紀錄足憑，乃關於渠警詢陳述憑信性之問題，屬證據證明力
判斷事項。原判決執以認其具有可信之特別情形，乃認其具有證
據能力，而為上訴人二人犯罪之論據，即與上開傳聞證據之例外
規定不符，其採證自屬違背法令。以上，或係上訴人二人上訴意
旨所指摘，或為本院得依職權調查之事項，應認原判決關於上訴
人二人販賣第一級毒品部分，仍有撤銷發回更審之原因。原判決
不另諭知無罪部分，基於審判不可分之原則，併予發回。
二、駁回（即販賣第二級毒品）部分：
按刑事訴訟法第三百七十七條規定，上訴於第三審法院，非以判
決違背法令為理由，不得為之。是提起第三審上訴，應以原判決
違背法令為理由，係屬法定要件。如果上訴理由狀並未依據卷內
訴訟資料，具體指摘原判決不適用何種法則或如何適用不當，或
所指摘原判決違法情事，顯與法律規定得為第三審上訴理由之違
法情形，不相適合時，均應認其上訴為違背法律上之程式，予以
駁回。本件原審經審理結果，認為上訴人二人共同販賣第二級毒
品安非他命之犯行明確，因而撤銷第一審該部分科刑之判決，經
比較刑法新舊規定後，改判依修正前刑法連續犯規定，仍皆論處
上訴人二人共同連續販賣第二級毒品罪刑（甲○○處有期徒刑五
年四月，乙○○累犯，處有期徒刑七年四月），已詳敘其調查、
取捨證據之結果及憑以認定犯罪事實之心證理由。並就乙○○否
認之供詞及其所辯各語認非可採，予以論述。法院就被告本人之
案件調查其他共同被告時，該共同被告準用有關人證之規定，刑
事訴訟法第二百八十七條之二定有明文。蓋以共同被告對於其他
共同被告之案件而言，本質上屬於證人，故應使該共同被告立於
證人地位，而為陳述，其陳述始得作為證據。本件第一審法院於
九十五年十一月二十八日審理時，就乙○○被訴販賣第二級毒品
罪嫌，已使共同被告甲○○以證人身分為具結供證，使檢察官、
乙○○及其選任辯護人得以對之為交互詰問，有卷附該審判筆錄
足憑。則甲○○既經第一審法院合法訊問明確，並使當事人有詰
問機會，而乙○○及其選任辯護人於原審復未陳明就甲○○有何
再行詰問之必要，依刑事訴訟法第一百九十六條規定，原審未再
使甲○○立於證人身分，對之為交互詰問，即無違法可言。證人
王忠獻於警詢供稱渠向甲○○購買安非他命三次，第二次係九十
四年十二月二十日以九千元購買一包等語，固與其附表(二)編號二
所載，不儘相符，然甲○○與王忠獻對該次買賣安非他命事實，
既已一致坦認屬實，且於犯罪同一性之判別不生影響，要不能僅
以原判決就該日期之記載，與實際略有出入，即指原判決違法。
而乙○○確有與甲○○共同販賣安非他命予林秉志、戴福財等人
，除據林秉志、戴福財於警詢、偵查中供證屬實，並有渠等分別
與甲○○之電話通聯監聽譯文足佐，即乙○○於偵查中及其第一
審選任辯護人於九十五年十月三十一日所具辯論意旨狀中，對之
亦坦認屬實。是甲○○於第一審審理時以證人身分到庭結證，否
認乙○○有與之共同販賣安非他命犯行，應屬迴護之詞，自無足
採。原判決理由就此未加說明，固不無微瑕，然此程序上之疏誤
，既於科刑判決之本旨不生影響，依刑事訴訟法第三百八十條規
定，亦不能執為合法之第三審上訴理由。是乙○○上訴意旨以上
情指摘原判決違背法令，核與法律規定得為第三審上訴理由之違
法情形，不相適合。而陳某其餘上訴意旨，則係就屬原審採證認
事職權之行使及原判決已說明事項，徒憑己見，任意指摘，且仍
為單純事實之爭辯，均不能認係適法之第三審上訴理由。另甲○
○上訴意旨指證人蔡志遠、王忠獻、林秉志、呂英健、戴福財警
詢之供詞係審判外陳述，應無證據能力，原判決未說明其如何具
備傳聞證據之例外情形，乃執之為渠售賣安非他命犯罪論據之一
，有採證違背證據法則之違法云云，則係就原判決已說明事項，
憑個人主觀意見，漫事爭執，亦不足以辨認原判決已具備違背法
令而得上訴第三審之形式要件。依上揭說明，上訴人二人關於共
同販賣第二級毒品部分之上訴均違背法律上之程式，俱應予駁回
。
據上論結，應依刑事訴訟法第三百九十七條、第四百零一條、第
三百九十五條前段，判決如主文。
中　　華　　民　　國　九十六　年　 十二 　月  二十七  日
                      最高法院刑事第七庭
                          審判長法官  張　淳　淙
                                法官  劉　介　民
                                法官  張　春　福
                                法官  蔡　彩　貞
                                法官  林　俊　益
      本件正本證明與原本無異
                                      書  記  官
中　　華　　民　　國　九十七　年　  一  　月　　四    日
                                                 H
